臺灣高等法院臺中分院民事判決　99年度上易字第411號
上　訴　人　施寶旺
訴訟代理人　黃俊昇律師
　　　　　　陳世煌律師
複 代理 人　江銘栗律師
上　訴　人　林淑貞
　　　　　　施建偉即施宗騰、.
　　　　　　施妙玲
共　　　同
訴訟代理人　莊安田律師
上列當事人間請求給付違約金事件，兩造對於中華民國99年8月3
1日臺灣彰化地方法院99年度訴字第324號第一審判決各自提起上
訴，本院於100年1月4日言詞辯論終結，判決如下：
    主  文
原判決關於上訴人林淑貞、施建偉、施妙玲敗訴部分暨訴訟費用
之裁判均廢棄。
上開廢棄部分，上訴人施寶旺在第一審之訴及假執行之聲請均駁
回駁回。
上訴人施寶旺上訴駁回。
第一、二審訴訟費用由上訴人施寶旺負擔。
    事實及理由
一、上訴人施寶旺起訴主張：系爭坐落彰化縣鹿港鎮○○○段海
    埔厝小段第277地號、地目建、面積499平方公尺土地合計6
    分之1及其上未辦保存登記建物即如原審判決附圖所示乙棟
    （Ａ、Ｂ、Ｃ）面積29.94平方公尺房屋（經測量坐落於同
    地段1310地號土地，以下稱系爭房地）原為上訴人林淑貞、
    施建偉、施妙玲（下稱林淑貞等人）及訴外人施金水所有，
    於民國（下同）86年6月11日出賣予上訴人施寶旺，買賣總
    價金為新台幣（下同）628,000元，兩造約定訂約款為100,0
    00元、尾款為528,000元，上訴人施寶旺於訂約時已給付上
    訴人林淑貞等人及訴外人施金水訂約款及尾款現金共計603,
    000元，並簽發發票日86年6月11日、票號AA0000000、面額
    貳萬伍仟元、發票人許秀汝（為上訴人施寶旺之母親）、付
    款人鹿港鎮信用作社總社之支票予上訴人林淑貞等人及訴外
    人施金水。系爭房地已於86年6月26日雖移轉登記予上訴人
    施寶旺，上訴人林淑貞等人即應於86年6月26日將系爭房地
    點交予上訴人施寶旺，但上訴人林淑貞等人至今未將系爭房
    地點交予上訴人施寶旺，且買賣之標的由出賣人之兄或伯父
    施諒占用中，上訴人林淑貞等人及訴外人施金水等顯違反契
    約書第六條之約定，上訴人施寶旺爰依契約書第十三條之規
    定請求上訴人林淑貞等人給付違約金，即受領之訂金及價款
    應加倍返還，為1,256,000元，求為判命上訴人林淑貞等人
    應連帶給付上訴人施寶旺1,256,000元及自起訴狀繕本送達
    翌日起加計法定遲延利息之判決。
二、上訴人林淑貞等人則以：對造所附照片二張即主張系爭房屋
    未經點交，然該照片拍攝日期為99年5月9日，且僅係系爭房
    屋之外表，經上訴人林淑貞等人於99年5月22日親赴系爭房
    屋現場拍攝，茲檢附照片26張並說明如下：1.由編號1、2、
    3、4四張照片所示，系爭房屋為三合院，正廳及右廂房外表
    尚完好，惟左廂房屋頂已殘破不堪。2.由編號5、6二張照片
    顯示，大廳大門係用木材製作，相當陳舊，且未經上鎖僅用
    一條紅色布條綁住雙門環，且木門已殘破不堪又沾滿灰塵，
    顯示久無人進出。3.編號7、8二張照片係由大門往內拍攝，
    大廳神桌後面牆壁已變顏色，神桌上灰塵有數公分，神桌前
    雜物胡亂堆放，且布滿灰塵，顯示許久許久無人進出。4.編
    號9、10係大廳通往右廂房之通道，但卻堆置廢棄木材，且
    布滿灰塵，足證此通道早已無人通行使用。5.編號11、12係
    右廂房之門窗，該窗戶係用厚紙板封住，而廂房之門亦僅用
    厚紙板且未上鎖僅留一小勾可勾住。6.編號13、14係從右廂
    房大門往內拍攝，小客廳內雜亂無章，雜物亂置且布滿厚厚
    塵土，顯示已數年未經翻動。7.編號15、16係右廂房右側窗
    戶，鐵窗銹蝕嚴重足證數年無人管理。8.編號17係由右廂房
    右側鐵窗往內拍攝，其內雜物四陳，顯示久無住居。9.編號
    18為左廂房外觀。10.編號19、20、21、22為左廂房殘破之屋
    頂及隱約可見雜亂之物。.編號23為左廂房窗戶，由窗戶
    可見裡面雜亂無章，且右下腳亦可見綠草。.編號24，由
    左廂房窗戶往內拍攝，可見裡面已長滿野草，且木條、板，
    雜物亂置。.編號25，左廂房內部屋頂。.編號26，左廂
    房內部雜物。無論正堂（大廳）或左右廂房，均雜物四陳，
    雜亂無章，泥塵甚厚，門窗皆無鎖，任何人皆可隨時進出，
    足證該屋已數年無人住居。而上訴人林淑貞等人於86年6月
    間將系爭土地所有權移轉登記給上訴人施寶旺之後即搬離系
    爭房屋，迄今已13年，由雜物被泥土封塵情況亦足以證明系
    爭房屋已十餘年無人住居，上訴人施寶旺主張系爭房屋被人
    占有使用，顯然無據。兩造於民國86年6月11日訂立買賣契
    約，系爭房地亦於86年6月26日移轉登記為上訴人施寶旺所
    有，且依買賣契約所附之附表係買賣持分，上訴人林淑貞等
    人亦於86年6月底將系爭房地點交上訴人施寶旺管業，迄今
    已逾12年11個月，而依民法前揭法條規定，上訴人施寶旺於
    受領前揭買賣標的後，如認為有瑕疵，應依法告知瑕疵，並
    於5年內行使解除權或請求權，今系爭買賣標的物已交付，
    12年11個月早已逾前揭5年，上訴人施寶旺遽為請求給付違
    約金，此與法定請求解約或減少價金之要件不符，其請求顯
    然無據，縱使上訴人施寶旺欲行使解除契約，則依民法第
    259條規定，上訴人施寶旺亦應負回復原狀，在其未將系爭
    土地回復登記為上訴人林淑貞等人所有前，依民法第264條
    規定，上訴人林淑貞等人亦得拒絕給付等語置辯。
三、原審判決命上訴人林淑貞等人應各給付上訴人施寶旺45,081
    元及應連帶給付上訴人施寶旺67,622元，暨均自民國99 年4
    月30日起至清償日止，按週年利率百分之五計算之利息。上
    訴人施寶旺就其敗訴之1,053,135元不服提起上訴，其上訴
    聲明：(一)原判決不利於上訴人施寶旺部分廢棄。(二)上廢棄部
    分，上訴人林淑貞等人應再連帶給付上訴人施寶旺1,053,13
    5元，及自民國99年4月30日起至清償日止，按週年利率百分
    之五計算之利息。(三)第一、二審訴訟費用由上訴人林淑貞等
    人負擔。就林淑貞等人上訴之答辯聲明：上訴駁回。上訴人
    林淑貞等人於本院上訴聲明：(一)原判決第一項及第四項之裁
    判均廢棄。(二)上廢棄部分上訴人施寶旺在第一審之訴及假執
    行之聲請均駁回。(三)第一、二審之訴訟費用均由上訴人施寶
    旺負擔。就對造施寶旺之上訴答辯聲明：駁回上訴。
四、上訴人施寶旺主張於86年6月11日向訴外人施金水、上訴人
    林淑貞等人買受系爭房地，房地買賣總價金為628,000元（
    訂約款為100,000元、尾款為528,000元），已給付上訴人林
    淑貞等人及施金水訂約款及尾款現金共計603,000元，並簽
    發發票日86年6月11日、票號AA0000000、面額貳萬伍仟元、
    發票人許秀汝（為上訴人林淑貞之母親）、付款人鹿港鎮信
    用作社總之支票予上訴人林淑貞等人及施金水，施金水已於
    92年8月26日死亡，上訴人林淑貞等人為施金水之繼承人等
    情，業據上訴人施寶旺提出不動產買賣契約書及戶籍謄本為
    證，復經原審會同彰化縣鹿港地政人員至現場勘驗測量屬實
    ，並製有勘驗筆錄及彰化縣鹿港地政事務所收文日期文號99
    年5月31日222號複丈成果圖在卷可稽，亦為上訴人林淑貞等
    人所不爭執，上訴人施寶旺之上開主張堪信為真。
五、本件最主要爭執事項，厥為上訴人林淑貞等人有無交付上開
    建物？
    按物之出賣人，負交付其物於買受人並使其取得該物所有權
    之義務。權利之出賣人，負使買受人取得其權利之義務，如
    因其權利而得占有一定之物者，並負交付其物之義務。民法
    第348條定有明文。依此規定，出賣人之義務，除負有使買
    受人取得該物所有權或其權利之義務外，尚負有交付其物或
    因其權利所占有一定之物之義務甚明。因此依兩造買賣契約
    之約定，上訴人林淑貞等人即有交付出賣之系爭房地予施寶
    旺之義務，此部分亦為上訴人林淑貞等人不爭執，惟上訴人
    林淑貞等人抗辯於86年6月間辦妥所有權移轉登記後，即將
    出賣之系爭房地點交予上訴人施寶旺搬離該處迄今十餘年等
    情，固為上訴人施寶旺否認，主張系爭房地由上訴人林淑貞
    等人之大伯或伯父佔領使用中，故一直未為交付云云，經查
    ：
  (一)系爭彰化縣鹿港鎮○○○段海埔厝小段第277地號、地目建
    、面積499平方公尺土地為共有土地並非上訴人林淑貞等人
    單獨所有，且系爭房屋為未保存登記之房屋，並無所有權狀
    ，僅有稅籍號碼，而依兩造契約，所載係移轉持分，依登記
    清冊建物標示：「地上建物一併移轉產權予買方」，且依上
    訴人施寶旺起訴狀所載：「系爭房地已於86年6月26日移轉
    登記予上訴人施寶旺，此有土地登記簿謄本可證。足證上訴
    人林淑貞等人已將系爭土地之所有權移轉予上訴人施寶旺，
    已無爭議。
  (二)兩造不爭執之契約書第六條約定「買賣標的物移轉登記完畢
    ，付清尾款日由出賣人點交予承買人管業。」，而尾款於訂
    約86年6月11日付清，亦為兩造所不爭執；而上訴人林淑貞
    等人收取尾款後即搬回嘉義迄今十餘年等情，亦為上訴人施
    寶旺所是認；惟自86年系爭土地為所有權移轉登記後，上訴
    人施寶旺近13年來不但未催告上訴人林淑貞等人點交建物，
    對於建物依關係人施東隆所言由施諒占有之事實，亦未曾向
    上訴人林淑貞等人主張瑕疵過，迨上訴人施寶旺之母親許
    鈺（即許秀汝）與上訴人林淑貞等人間之返還不當得利事件
    即本院98年度上字第267號判決確定，命許鈺給付近五百
    萬元後，始提起本件訴訟，指陳上訴人林淑貞等人當初未點
    交而請求違約金，實有違常情，尚難憑採，堪認上訴人林淑
    貞等人抗辯上開建物已經點交乙節為可採。
  (三)至於關係人施諒之子施東隆在原審勘驗時供述「附圖所示乙
    棟建物為其父於40、50年前所興建，都是其父在使用，上訴
    人沒有使用過該建物」云云（原審卷第66頁背面），即謂上
    訴人林淑貞等人甚至是施金水無權出賣乙棟建物，惟施諒及
    其子施東隆與上訴人林淑貞等人間本有利益衝突在先（參見
    本院卷第70頁至第82頁，施諒與上訴人林淑貞等人間請求同
    意使用土地事件即最高法院88年度台上字第3011號，施諒敗
    訴確定），其證詞難免偏頗，更何況，施東隆係未經聲請及
    傳喚，而係於原審勘驗現場時，在現場而作供述，其陳述並
    未經具結，殊與民事訴訟法所規定證據法則不合，難以遽採
    。復參以上訴人林淑貞等人在原審勘驗現場（99年6月25日
    勘驗）前即於99年5月22日至現場拍攝照片（詳如原審卷第
    70頁至第81頁），由該照片顯示，系爭買賣房屋內，雜物亂
    置，塵土甚厚，且窗戶封死，大門無鎖，無原審99年6月25
    日勘驗時所指「碾米機」之放置，益見原審勘驗現場當時並
    非真實現況，自不足為上訴人林淑貞等人不利之認定。
  (四)綜上，上訴人林淑貞等人抗辯系爭房地已經點交乙節，堪以
    採信，上訴人施寶旺主張尚未點交不足採信。上訴人施寶旺
    雖聲請訊問證人施諒以證明系爭建物由誰所建云云，惟施諒
    與上訴人林淑貞等人前有民事糾紛存在，已如前述，利害攸
    關，得預見其證詞難免偏頗，其證詞難以遽信；況在本件訴
    訟之前，上訴人施寶旺在原審未曾對於建物之所屬有爭執，
    迄本院審理時始行主張，上訴人施寶旺此項聲請核無必要。
六、從而，上訴人施寶旺本於契約關係，請求上訴人林淑貞等人
    給付違約金為無理由，不應准許。原審判命上訴人林淑貞等
    人應各給付上訴人施寶旺45,081元及應連帶給付上訴人施寶
    旺67,622元等本息給付，並為假執行之宣告，自有未洽。上
    訴人林淑貞等人上訴意旨指摘原判決不當，求予廢棄改判，
    為有理由。自應由本院予以廢棄改判，如主文第二項所示。
    至於上訴人施寶旺上訴意旨指摘原判決所命上訴人林淑貞等
    人給付之違約金過低，要求再命上訴人林淑貞等人給付云云
    ，惟原審就此部分所為上訴人敗訴之判決，雖非以此為理由
    ，惟其結果則屬相同，應予維持。上訴人施寶旺上訴論旨，
    就此部分聲明廢棄改判非有理由，應予駁回。
七、本件事證已臻明確，兩造其餘攻擊、防禦方法及所提出之各
    項證據資料，核與判決結果不生影響，爰不逐一論述，附此
    敘明。
據上論結，本件上訴人林淑貞等人上訴為有理由，而上訴人施寶
旺上訴無理由，依民事訴訟法第450條、第449條、第78條，判決
如主文。
中    華    民    國   100    年    1     月    18    日
                民事第五庭    審判長法  官  李寶堂
                                    法  官  黃永祥
                                    法  官  鄭金龍
以上正本係照原本作成。
不得上訴。
                                    書記官  姚錫鈞
中    華    民    國   100    年    1     月    19    日
                                                      Ｓ